ACORDAO-COMPLETO-2527556

ACÓRDÃO 380/2022 ATA 7/2022 - PLENÁRIO

VISTOS, relatados e discutidos estes autos dos Embargos de Declaração opostos contra o Acórdão 138/2022-TCU-Plenário.
ACORDAM os Ministros do Tribunal de Contas da União, reunidos em Sessão do Plenário, diante das razões expostas pelo Relator, em:
9.1. com fundamento nos arts. 32, inciso II, e 34, § 1º, da Lei 8.443/1992, não conhecer dos presentes Embargos de Declaração, por ausência de legitimidade recursal; e
9.2. enviar cópia do presente Acórdão ao embargante e aos seus representantes legalmente constituídos nos autos, nos termos do art. 179, § 7º, do Regimento Interno/TCU.

Embargos de declaração contra acórdão que indeferiu o pedido de apresentado pelo embargante de habilitação como interessado ou amicus curiae em processo de denúncia.

Ministério da Agricultura, Pecuária e Abastecimento - MAPA.

3. Embargante: Identidade Preservada (art. 55, caput, da Lei 8.443/1992).

13.1. Ministros presentes: Ana Arraes (Presidente), Walton Alencar Rodrigues, Benjamin Zymler, Bruno Dantas, Jorge Oliveira e Antonio Anastasia.
13.2. Ministros-Substitutos convocados: Augusto Sherman Cavalcanti e Marcos Bemquerer Costa (Relator).

MARCOS BEMQUERER

Ministro-Substituto Marcos Bemquerer Costa.

Trata-se dos Embargos de Declaração opostos contra o Acórdão 138/2022-TCU-Plenário (embora o embargante não tenha se referido expressamente a este decisum, esta é a única deliberação prolatada nos autos) , exarado nos autos da Denúncia relativa ao suposto descumprimento de obrigações assumidas pelo Estado brasileiro na Convenção-Quadro para o Controle do Tabaco - CQCT, em especial, dos arts. 17 e 18 do Decreto 5.658/2006 (peça 45) . 
2.	Na sessão Telepresencial de 26/1/2022, o Plenário desta Casa de Contas: i) conheceu da Denúncia e considerou-a parcialmente procedente; ii) indeferiu o pedido apresentado pelo denunciante de habilitação no processo como interessado ou amicus curiae; e iii) determinou o arquivamento do processo, após o envio de cópia da deliberação adotada ao denunciante e a¿ Secretaria de Agricultura Familiar e Cooperativismo do Ministério da Agricultura, Pecuária e Abastecimento (peça 39) .
3.	Irresignado com essa deliberação, o embargante sustenta haver contradição e omissão no Acórdão precitado, motivo pelo qual requer que o TCU, verbis  (peça 45, p. 5) :
" (i) reconsidere o indeferimento do [seu] pedido de ingresso como amicus curiae; (ii) [manifeste-se] sobre o descumprimento de artigos da CQCT, tratado internacional ratificado pelo Estado Brasil, e (iii) [manifeste-se] sobre a diligência requerida pela denunciante e reconsidere a determinação de arquivamento de denúncia para [que ela seja cumprida]".  
	É o Relatório.

Adriana Pereira de Carvalho (OAB/SP 148.379), Ladyane Katlyn de Souza (OAB/DF 59.078) e Maria Paula Russo Riva (OAB/SP 377.880).

Não atuou.

EMBARGOS DE DECLARAÇÃO EM PROCESSO DE DENÚNCIA QUE FOI CONHECIDA, PORÉM IMPROVIDA. DENUNCIANTE NÃO ADMITIDO COMO PARTE NOS AUTOS. IMPOSSIBILIDADE DO EXERCÍCIO DA PRERROGATIVA PROCESSUAL DE RECORRER. INEXISTÊNCIA DE OMISSÃO OU CONTRADIÇÃO. TENTATIVA DE REDISCUSSÃO DA MATÉRIA. NÃO CONHECIMENTO. Ao recorrente que não foi admitido como parte no processo, haja vista que não demonstrou razão legítima para ser habilitado nos autos, não cabe o exercício de prerrogativas processuais, dentre as quais se inclui a de opor Embargos de Declaração, por falta de legitimidade recursal.

DENÚNCIA (DEN)

não atuou.

2.	Na sessão Telepresencial de 26/1/2022, o Plenário desta Casa de Contas: i) conheceu da Denúncia e considerou-a parcialmente procedente; ii) indeferiu o pedido apresentado pelo denunciante para sua habilitação no processo como interessado ou amicus curiae; e iii) determinou o arquivamento do processo, após o envio de cópia da deliberação adotada ao denunciante e a¿ Secretaria de Agricultura Familiar e Cooperativismo do Ministério da Agricultura, Pecuária e Abastecimento (peça 39) .
3.	Irresignado com essa deliberação, o embargante sustenta haver contradição e omissão no Acórdão precitado, motivo pelo qual requer que o TCU, verbis  (peça 45, p. 5) :
" (i) reconsidere o indeferimento do [seu] pedido de ingresso como amicus curiae; (ii) [manifeste-se] sobre o descumprimento de artigos da CQCT, tratado internacional ratificado pelo Estado Brasil, e (iii) [manifeste-se] sobre a diligência requerida pela denunciante e reconsidere a determinação de arquivamento de denúncia para [que ela seja cumprida]".  
II
4.	Em rápida passagem, rememoro que o denunciante trouxe ao conhecimento do Tribunal, dentre outras, as seguintes ocorrências (peça 10) : i) desde 2016, com a extinção do Ministério do Desenvolvimento Agrário e a alteração do status da agricultura familiar para secretaria, houve significativa redução do orçamento para o Programa Nacional de Diversificação de Áreas Cultivadas com Tabaco - PNDACT (p. 3) ; ii) são brutais e perversos os efeitos humanos e sociais para aqueles que se dedicam às lavouras de fumo, dado que os contratos de integração são draconianos em desfavor dos agricultores, perpetuando a vulnerabilidade social e a precariedade das condições de vida das famílias envolvidas com a cultura do tabaco (p. 4) ; iii) há forte desequilíbrio nos contratos, pois a indústria do tabaco controla todo o sistema de produção das folhas de fumo, envolvendo os agricultores em um ciclo de endividamento, dependência e subordinação (p. 4) ; e iv) os agricultores envolvidos com a cultura do fumo estão expostos a enfermidades, como a doença da folha verde do tabaco, decorrente de intoxicação por nicotina pela absorção dermal durante a colheita (p. 6) .
5.	Alfim, o denunciante requereu, verbis (peça 10, pp. 21/22) :
" (...) que o Tribunal de Contas da União tome as providências necessárias para que o PNDACT seja mantido como originalmente concebido e com os recursos orçamentários necessários ao efetivo cumprimento dos artigos 17 e 18, da CQCT, em observância ao disposto no artigo 5.3, da CQCT. 
 (...) que toda a análise referente aos recursos dirigidos ao PNADCT seja pautada na CQCT a fim da manutenção da política pública e em atenção ao princípio do não retrocesso."
6.	Em instrução inicial, a Secretaria de Controle Externo da Agricultura e do Meio Ambiente - SecexAgroAmbiental propôs: i) conhecer da presente Denúncia; ii) dar ciência do Acórdão que sobreviesse à denunciante; e iii) arquivar este processo. 
7.	Após a realização de audiência em meu Gabinete, o denunciante postulou prazo para apresentar novos elementos que, em seu entender, seriam capazes de alterar o encaminhamento proposto pela aludida unidade especializada.  
8.	Ato contínuo, foram carreados aos autos documentos/informações mediante os quais o denunciante ratificou o pedido trazido na peça vestibular, bem como requereu seu ingresso no processo como interessado ou amicus curiae, e a produção de sustentação oral (peças 14/18) .
9.	Após a respectiva análise da unidade especializada das novas informações, este Tribunal, mediante o Acórdão vergastado, adotou as medidas descritas no item 2 acima.
III
10.	Inicio o exame deste feito destacando que, haja vista que o embargante não foi admitido como parte no processo, nos termos dos arts. 144, § 2º, e 163 do Regimento Interno/TCU, uma vez que não demonstrou razão legítima para ser habilitado nos autos, não lhe cabe exercer prerrogativas processuais, dentre as quais apresentar embargos, o que impede o conhecimento dos presentes declaratórios, por cristalina falta de legitimidade recursal. 
11.	Nessa linha de exegese, cito, entre outros, os Acórdãos 1.733/2017 e 2.753/2015, ambos do Plenário, e de minha relatoria; bem como o Acórdão 6949/2017-TCU-Segunda Câmara, de relatoria do Ministro José Múcio.
12.	Ainda que superado o óbice acima descrito, melhor sorte não assistiria ao embargante. Senão vejamos.
13.	Como tenho sustentado, os Embargos de Declaração são, em regra, recurso integrativo, que objetivam extirpar da decisão embargada o vício da omissão, entendida como " (...) aquela advinda do próprio julgado e prejudicial à compreensão de causa, e não aquela que entenda o embargante, ainda mais como meio transverso a impugnar os fundamentos da decisão recorrida." (STJ, Edcl Resp 351490, DJ 23/9/2002) .
14.	Elpídio Donizetti, in Curso Didático de Direito Processual Civil, Del Rey, 6ª Ed., Belo Horizonte, 2005, pág. 319, assevera que os "Embargos de Declaração podem ser conceituados como o recurso que visa ao esclarecimento ou à integração de uma sentença ou Acórdão", destacando, ainda, que: "Três são as hipóteses de cabimento dos embargos de declaração: obscuridade, contradição ou omissão" (pág. 320) .
15.	É firme a jurisprudência do TCU no sentido de que os aclaratórios não se constituem em figura recursal adequada à rediscussão do mérito de questões anteriormente examinadas, devendo o inconformado se valer do recurso apropriado para provocar a reapreciação da matéria (Acórdãos da Segunda Câmara 10.919/2016, de minha relatoria, e 6.126/2017, relatora Ministra Ana Arraes, entre outros julgados) .
IV
16.	O embargante afirma que o decisum guerreado, ao não admitir o seu ingresso nos autos como interessado ou amicus curiae incorreria em omissão e contradição: 
"3. Trata-se de aco¿rda¿o que, dentre outros, indeferiu o pedido da denunciante (...) de ingressar nos autos na condição de interessado ou de amicus curiae, sob o entendimento de que não restou demonstrada razão legítima da entidade para intervir nos autos, bem como eventual lesão a direito subjetivo próprio com a decisa¿o (...) .  
 (...) 
4. O art. 146 do Regimento Interno do TCU dispõe como único critério para apresentação do pedido de ingresso como amicus curiae que incumbe ao interessado demonstrar em seu pedido, de forma clara e objetiva, razão legítima para intervir no processo. Ocorre que, no caso em tela, a despeito [de a denunciante] ter largamente comprovado seu legítimo interesse, a decisa¿o exarada deixa de se manifestar sobre os argumentos expostos pela denunciante, implicando em omissão e contradição."  (grifo nosso) 
17.	Segue atacando o entendimento deste Relator sob o pálio de que a vedação à sua intervenção no processo descaracteriza a razão de existir do instituto amicus curiae:  
"5. Para inadmitir o ingresso, o Exmo. Sr. Ministro Relator fundamenta a argumentação na póstuma intervenção da [denunciante] como amicus curiae em processos da Suprema Corte. Porém, a invocação da experiência da denunciante diante do Poder Judiciário foi apenas para ilustrar seu conhecimento técnico específico e sua atuação histórica no controle do tabagismo visando a¿ implementação da CQCT. Por outro lado, no que concerne a¿ finalidade institucional da [denunciante] - o que de fato explica o direito subjetivo da entidade para atuar no processo, e que independente de qual seja o espaço institucional que pretende incidir -, o aco¿rda¿o foi omisso. 
6. Como [é] cediço, a possibilidade de intervenção do amicus curiae tem por finalidade garantir a pluralização do debate processual, permitindo que o órgão leve em consideração em deciso¿es cuja matéria seja relevante, tenha repercussão social ou guarde certas especificidades, as razões apresentadas pelo amicus curiae e que podem ser fundamentais para o deslinde da questa¿o. 
7. Qualquer decisa¿o em sentido contrário, por sua vez, corre o risco de descaracterizar a própria razão de existir do instituto. Como bem salienta o processualista Cassio Scarpinella Bueno, 'sendo o amicus curiae auxiliar do julgador no sentido de lhe levar as informações e matéria útil (se não necessária) para o exame, não ha¿ como dissociar o amicus dessa busca pela 'verdade'". (grifos acrescidos) 
18.	A bem da verdade, não é necessário muito esforço intelectual para perceber que, de fato, o que o embargante classifica como omissão e contradição está longe de se enquadrar em tais categorias, que ensejam o saneamento na estreita via dos Declaratórios.
19.	Ao contrário do que asseverado, este Relator não deixou de se manifestar sobre as razões apresentadas pelo denunciante para ingressar nos autos, seja como interessado, ou na condição de amicus curiae. Transcrevo, por oportuno, trecho da Proposta de Deliberação condutora do Acórdão 138/2022-TCU-Plenário em que abordei o tema: 
"33. Noutro giro, quanto ao pedido de ingressar nos autos como interessado ou amicus curiae, observo que a jurisprudência do Tribunal é no sentido de que o denunciante não é considerado, automaticamente, parte processual, devendo, para obter essa condição, comprovar razão legítima para intervir no processo ou possibilidade de lesão a direito subjetivo próprio.
34. Neste processo, o denunciante justifica o seu pedido apontando que (peça 14, p. 11) :  
'A razão legítima para atuar como interessado decorre do [seu] histórico de atuação (...) , que remonta ao ano de 2003, (...) quando cidadãos e cidadãs profissionais de diferentes áreas atuaram para a ratificação, pelo Brasil, da Convenção Quadro para o Controle do Tabaco - CQCT (Decreto 5.658/2006) , primeiro tratado internacional de saúde pública celebrado sob os auspícios da Organização Mundial de Sau¿de, o que ocorreu em 3 de novembro de 2005.'
35. Prossegue aduzindo que (peça 14, p.12) :
'Outro ponto que justifica a atuação (...) como interessado neste processo e¿ [a sua] pertinência temática (...) [com] (...) o tema debatido, [o que] se verifica pela previsão no artigo 4º do Estatuto Social (documento 3) : 
'A (...) tem por finalidade sociais apoiar e contribuir com políticas públicas para prevenção e promoção da saúde pública, para a prevenção dos fatores de risco das doenças crônicas não transmissíveis, a promoção da qualidade de vida e saúde da sociedade e das pessoas, das relações saudáveis, sustentáveis e justas entre as pessoas e o meio ambiente, bem como a promoção gratuita da saúde e promoção da ética, da paz, da cidadania, dos direitos humanos, da democracia e de outros valores universais.''
36. As razões acima expostas, a meu sentir, são insuficientes para admitir, nos termos da jurisprudência da Corte, o denunciante como interessado, eis que as duas justificativas apresentadas indicam que: i) atuou no passado em prol da internalização de tratado internacional; e ii) pode contribuir com o desenho de políticas públicas específicas, ou seja, com atuação que não guarda qualquer correlação com a atividade de controle externo. 
37. É bom frisar que a negativa não implica que este Tribunal deixará de analisar ou examinar as questões postas, mas sim que a tarefa primordial do denunciante é trazer à lume do TCU informações/elementos que serão devidamente analisados em um processo.
38. De igual modo, penso que o denunciante não deve ser admitido como amicus curiae. Nos termos da jurisprudência desta Casa de Contas, a eventual admissão de órgão, entidade, ou, ainda, pessoa física, naquela qualidade é faculdade exclusiva do Relator, que, na condição de presidir o processo, avalia a eventual possibilidade de colaboração para a formação de seu juízo (Acórdão 1550/2017-TCU-Plenário, relator Ministro Walton Alencar Rodrigues) .
39. Como informado pelo próprio denunciante, admitiu-se sua participação como amicus curiae em diversos processos de controle abstrato no âmbito do Supremo Tribunal Federal. 
40. É dizer, naquele fórum, que cuida da apreciação da constitucionalidade de leis, atos e iniciativas governamentais, o denunciante teve, ou terá oportunidade de aduzir seus argumentos para sustentar seu posicionamento.
41. Nestes autos, cuja esfera de atuação difere sensivelmente daquela atribuída à Corte Suprema, penso que as informações/elementos colacionados ao processo são suficientes para a formação do meu convencimento.
42. Ante as razões acima, indefiro o pedido do denunciante de ingressar nos autos na condição de interessado, bem como de amicus curiae." (grifos acrescidos) 
20.	Como bem descrito nos itens 36, 38 e 41 acima (grifados) , deixei assente meu posicionamento de que os elementos constantes do processo eram suficientes para a formação de meu juízo sobre a questão posta. É dizer, qualquer tentativa de rediscutir tal tópico iria ao encontro da necessária reavaliação meritória dos autos, o que, como é de conhecimento plural, não é possível na presente espécie processual.  
21.	É interessante notar que o embargante apresenta peculiar raciocínio no sentido de que a negativa à sua postulação de intervenção nos autos descaracterizaria a própria razão de existir do amicus curiae. Tal entendimento, para além da retórica característica dos textos jurídicos, deita por terra a atividade principal do julgador, qual seja, avaliar o processo e, a partir dos elementos a ele coligidos, formar seu convencimento. 
22.	 Acrescento, ainda, que se não coubesse, restritamente, ao julgador decidir acerca da adequabilidade de ingresso nos autos como interessado ou como amicus curiae, sua função estaria desnaturada, estando tolhido de exercer a atividade precípua de seu mister.
23.	Prossegue o embargante ponderando que houve omissão do Tribunal - segundo aduz - por ter considerado que o enfoque da Denúncia restringir-se-ia à questão orçamentária: 
"15. Logo, o enfoque da denúncia não e¿ exclusivamente de pleitear o aumento do patamar de verbas destinados ao PNDACT, mas garantir o cumprimento de um compromisso do Estado brasileiro - e não de governo - quando da ratificação de tratado internacional, argumento do qual o aco¿rda¿o foi omisso. Portanto, também neste ponto pede-se o saneamento da r. omissão."
24.	Inexiste a suposta omissão aventada. Como deixei assente, não cabe ao Tribunal de Contas da União, seja sob a ótica do financiamento a determinadas políticas públicas, seja sob o prisma da opção governamental - legítima, frise-se - determinar que o Governo Brasileiro direcione capital humano e financeiro a essa ou aquela política pública.
25.	A bem da verdade, trata-se de uma situação limite de atuação dos Poderes constituídos no conhecido sistema de freios e contrapesos idealizado por Montesquieu. De fato, há a opção legítima de o Estado Brasileiro aderir ou não a determinado Tratado Internacional. Contudo, uma vez que decida por internalizar o Tratado, seu cumprimento passa a ser obrigação estatal, condição essa a ser sindicada, não por esta Corte de Contas, mas, sim, pelo Poder Judiciário, fórum adequado para tal discussão.  
26.	Noutro giro, o recorrente pontua que o Acórdão combatido foi omisso quanto ao pedido, por ele veiculado, de realização de diligência junto à Secretaria de Agricultura Familiar e Cooperativismo - SAF para que aquele órgão fosse instado a responder se possuía programa alternativo de promoção, assistência e amparo aos agricultores de fumo.
27.	A jurisprudência do TCU é firme no sentido de que não cabe à parte ou ao responsável solicitar a realização de diligências saneadoras, e. g., Acórdão 3343/2019-TCU-Primeira Câmara (relator Ministro-Substituto Augusto Sherman) , 2.805/2017 - Primeira Câmara (relator Ministro Vital do Rêgo) , 5.920/2016 - Segunda Câmara (relator Ministro Vital do Rêgo) .
28.	Se não é dado à parte e ao responsável a faculdade de requisitar a realização de diligência, é decorrência lógica que tal pedido, oriundo de quem não se encontra nas condições retro descritas, seja, de plano negado. 
29.	À guisa de conclusão, e apenas para argumentar, ainda que superado o óbice intransponível da falta de legitimidade recursal do embargante, é importante destacar que não foram demonstradas as omissões e a contradição apontadas. 
30.	Cumpre, por fim, dar ciência do Acórdão que sobrevier ao recorrente e aos seus representantes legais, nos termos do art. 179, § 7º, do Regimento Interno/TCU.
	Com essas considerações, voto por que seja adotado o Acórdão que ora submeto a este colegiado.  
T.C.U., Sala das Sessões, em 23 de fevereiro de 2022.
MARCOS BEMQUERER COSTA
Relator